【裁判字號】    98,交易,87
【裁判日期】    990226
【裁判案由】    過失傷害
【裁判全文】
臺灣高雄地方法院刑事判決              98年度交易字第87號
公  訴  人  臺灣高雄地方法院檢察署檢察官
被      告  乙○○
被      告  甲○○
上列被告因過失傷害案件，經檢察官提起公訴（98年度偵字第12
863 號），本院判決如下：
    主  文
乙○○犯過失傷害致人重傷罪，處有期徒刑伍月，如易科罰金，
以新臺幣壹仟元折算壹日。
甲○○犯過失傷害罪，處拘役伍拾日，如易科罰金，以新臺幣壹
仟元折算壹日。
    事  實
一、乙○○本應注意車輛迴轉時，應看清無來往車輛，始得迴車
    ，竟疏未注意，於民國97年12月4 日上午6 時40分許買完早
    餐正欲返家，在高雄縣大樹鄉○○路96之1 號前，騎乘車號
    XFT-535 號機車（下稱系爭B 車）率予迴轉行駛時，適有甲
    ○○騎乘牌照H8Z-912 號機車（下稱系爭A 車），沿高雄縣
    大樹鄉○○路由北往南方向行駛，途經該處時，原應注意車
    輛行進中駕駛人應注意車前狀況，隨時採取必要安全措施，
    以防危險發生，而依當時情況並無不能注意情事，詎亦未注
    意，致其所騎乘之機車，因閃煞不及，車頭撞擊系爭B 車左
    側車身，乙○○因而受有四肢多處擦挫傷、胸壁挫傷、肩胛
    鎖骨韌帶損傷等傷害，甲○○則受有頭部疑腦震盪、右腳及
    下背挫傷、四肢、臉、背擦傷及嗅覺喪失等重傷害。
二、案經甲○○告訴及乙○○訴由高雄縣政府警察局仁武分局報
    告臺灣高雄地方法院檢察署檢察官偵查起訴。
    理  由
一、證據能力
 1、按被告以外之人於審判外之言詞或書面陳述，除法律有規定
    者外，不得作為證據；又被告以外之人於審判外之陳述，雖
    不符第159 條之1 至第159 條之4 之規定，但經當事人於審
    判程序同意作為證據，法院審酌該言詞陳述或書面陳述作成
    時之情況，認為適當者，亦得為證據；當事人、代理人或辯
    護人於法院調查證據時，知有第159 條第1 項不得為證據之
    情形，而未於言詞辯論終結前聲明異議者，視為有前項之同
    意，刑事訴訟法第159 條第1 項、第159 條之5 規定甚明。
    次按憲法第16條保障人民之訴訟權，就刑事被告而言，包含
    其在訴訟上應享有充分之防禦權。刑事被告詰問證人之權利
    ，即屬該等權利之一，且屬憲法第8 條第1 項規定「非由法
    院依法定程序不得審問處罰」之正當法律程序所保障之權利
    。為確保被告對證人之詰問權，證人於審判中，應依法定程
    序，到場具結陳述，並接受被告之詰問，其陳述始得作為認
    定被告犯罪事實之判斷依據。刑事審判上之共同被告，係為
    訴訟經濟等原因，由檢察官或自訴人合併或追加起訴，或由
    法院合併審判所形成，其間各別被告及犯罪事實仍獨立存在
    。故共同被告對其他共同被告之案件而言，為被告以外之第
    三人，本質上屬於證人，自不能因案件合併關係而影響其他
    共同被告原享有之上開憲法上權利，司法院大法官會議固著
    有釋字第582 號解釋。然按刑事訴訟法第158 條之3 規定：
    「證人、鑑定人依法應具結而未具結者，其證言或鑑定意見
    ，不得作為證據。」所謂「依法應具結而未具結者」，係指
    檢察官或法官依刑事訴訟法第175 條之規定，以證人身分傳
    喚被告以外之人（證人、告發人、告訴人、被害人、共犯或
    共同被告）到庭作證，或雖非以證人身分傳喚到庭，而於訊
    問調查過程中，轉換為證人身分為調查時，此時其等供述之
    身分為證人，則檢察官、法官自應依本法第186 條有關具結
    之規定，命證人供前或供後具結，其陳述始符合第158 條之
    3 之規定，而有證據能力。若檢察官或法官非以證人身分傳
    喚，而以告發人、告訴人、被害人或共犯、共同被告身分傳
    喚到庭為訊問時，其身分既非證人，即與「依法應具結」之
    要件不合，縱未命其具結，純屬檢察官或法官調查證據職權
    之適法行使，當無違法可言。而前揭不論係本案或他案在檢
    察官面前作成未經具結之陳述筆錄，係屬被告以外之人於偵
    查中向檢察官所為之陳述，本質上屬於傳聞證據，基於保障
    被告在憲法上之基本訴訟權，除該被告以外之人死亡、身心
    障礙致記憶喪失或無法陳述、滯留國外或所在不明而無法傳
    喚或傳喚不到、或到庭後拒絕陳述等情形外，如已經法院傳
    喚到庭具結而為陳述，並經被告之反對詰問，前揭非以證人
    身分而在檢察官面前未經具結之陳述筆錄，除顯有不可信之
    情況者外，依刑事訴訟法第159 條之1 第2 項，仍非不得為
    證據，最高法院97年度臺上字第1373號著有判決意旨可資參
    照。經查，被告乙○○於偵查中以本案共同被告身分傳喚到
    庭，在檢察官面前作成未經具結之陳述筆錄，雖係屬被告甲
    ○○以外之人於偵查中向檢察官所為之陳述，本質上屬於傳
    聞證據，然其身分既非證人，即與「依法應具結」之要件不
    合，縱未命其具結，純屬檢察官調查證據職權之適法行使，
    當無違法可言。又核其製作筆錄過程，並無違法取供或證明
    力明顯過低之瑕疵，復有全程錄音錄影可資憑信，所為陳述
    蓋係出於供述者之真意，皆具信用性，復經本院於審判期日
    ，依法定程序逐一提示並告以要旨，由被告甲○○依法辯論
    ，而完足為合法調查之證據，自得採為判決之基礎。是被告
    乙○○於偵查中未經具結所為之陳述，依刑事訴訟法第159
    條之1 第2 項之規定，應認有證據能力。至於被告乙○○於
    警詢之供述，為被告甲○○以外之人於審判外之陳述，屬傳
    聞證據，又經被告甲○○爭執其證據能力，且核無刑事訴訟
    法第159 條之1 至第159 條之5 等傳聞例外之規定，應認無
    證據能力。
 2、本判決後開所引用之其他各該被告乙○○、甲○○以外之人
    於審判外之陳述（包括書面陳述），雖均屬傳聞證據，惟業
    經被告乙○○、甲○○及檢察官於審理期日時均表示無意見
    而不予爭執，且迄至言詞辯論終結前亦均未聲明異議，本院
    審酌上開證據資料製作時之情況，尚查無違法不當之瑕疵，
    亦認為以之作為證據應屬適當，故揆諸前開法律規定與說明
    ，爰逕依刑事訴訟法第159 條之5 規定，認上揭證據資料均
    例外有證據能力。
二、訊據被告乙○○、甲○○均矢口否認犯行，被告乙○○辯稱
    ：當時伊沒有要迴轉，伊還沒坐上車，只是牽著車子，就被
    甲○○撞到，伊並無過失云云。被告甲○○則辯稱：係乙○
    ○沒有注意路況，突然衝出來，彼煞車不及才撞到，彼無過
    失云云。經查：
 1、於前揭時地，甲○○騎乘之系爭A 車車頭撞擊由乙○○所騎
    乘之系爭B 車左側車身，甲○○因而受有頭部疑腦震盪、右
    腳及下背挫傷、四肢、臉、背擦傷及嗅覺喪失等重傷害，且
    事故地點為直路，當時車輛不多，視線良好，天氣晴，標誌
    及標線清楚，沒有其他障礙物等情，業據被告乙○○、甲○
    ○所不爭（見警卷第5 、9 頁），並有交通警察隊仁武分隊
    道路交通事故談話紀錄表、道路交通事故現場圖、調查報告
    表（一）（二）、現場蒐證照片20張、財團法人義大醫院、
    健仁醫院、長庚紀念醫院、行政院國軍退除役官兵輔導委員
    會臺中榮民總醫院（下稱臺中榮總）、以琳診所、財團法人
    奇美醫院診斷證明書附卷可憑（見警卷第11-27 頁），應堪
    認定。而被告甲○○因本件事故之頭部外傷，後衍生腦部兩
    側額葉底部疑似腦軟化，致其嗅覺喪失，永久無法恢復乙節
    ，除有上開診斷證明書在卷足證外，並有卷存臺中榮總98年
    12月23日中榮醫企字第0980021704號函及其所附病歷資料、
    該院99年1 月8 日門字00000000-00 號診斷證明書、健仁醫
    院98年12月22日健仁字第0980000549號函為徵（見本院卷第
    47-56 、58、79頁），足認被告甲○○所受嗅覺喪失之傷害
    確屬重傷害無誤。至於乙○○因本件事故受有四肢多處擦挫
    傷、胸壁挫傷、肩胛鎖骨韌帶損傷等傷害，有財團法人義大
    醫院98年2 月2 日診斷證明書存卷可憑（見警卷第26、27頁
    ），且觀被告乙○○至該醫院就診時間為本件事故發生後45
    分（即97年12月4 日上午7 時25分），尚無造假之可能，又
    上開傷勢，與一般車禍所受傷害亦相當，應無可議之處，是
    被告甲○○爭執上開傷勢非因本件車禍所致云云，顯屬無稽
    。
 2、依上揭事故現場圖（即附圖）所示，系爭B 車倒地後之刮地
    痕，位在高雄縣大樹鄉○○路由北往南方向之車道中央偏右
    位置，呈現自東北向西南方向，長約3.8 公尺。而系爭A 車
    倒地後之刮地痕，則在對向車道之道路中央靠近道路中線位
    置，呈現自西北向東南方向，長約8. 9公尺。綜合2 車之刮
    地痕以斷，堪認系爭A 車與B 車之撞擊位置係位在大坑路由
    北往南方向之車道中央，而此亦與被告甲○○當庭在事故現
    場圖上手繪之撞擊點（即附圖之手繪星形記號處）大致相符
    ，應屬無疑。被告乙○○雖辯稱：其原將系爭B 車停在大坑
    路96之1 號買早餐（車頭向店面，即西方），買完後欲回家
    ，就牽車後退，車頭由北向南，稍微偏向左方（即向東方向
    ），人尚未坐上車，只是牽著車子，就被甲○○撞到肩部，
    她是先撞到其人云云，但倘被告乙○○上開所辯為真，其當
    時應該只是將系爭B 車牽行呈可迴轉向北行駛之狀態，且應
    位在道路邊緣方是，則2 車撞擊位置即不可能位在車道中央
    。再者，依照一般機車之構造設計及騎士牽行機車方式，均
    為人在機車左方靠近機車中央踏板位置，雙手抓持車頭兩側
    手把控制方向，此較為省力及易控制機車，而觀系爭B 車左
    側車身遭撞擊之位置約在踏板處，且遭撞擊後呈現結構解體
    、踏板及車體碎裂之損壞程度，顯現撞擊力道非輕，有現場
    照片5 張可佐（見警卷第18頁，他字卷第6 頁），則若被告
    乙○○於事故當時係以牽行系爭B 車方式遭甲○○騎乘系爭
    A 車撞擊，依上開騎士牽行機車慣習及撞擊痕跡，被告乙○
    ○當應直接遭系爭A 車撞擊，絕非僅有遭撞擊其肩部，並受
    有四肢多處擦挫傷、胸壁挫傷、肩胛鎖骨韌帶損傷等傷害而
    已，故被告乙○○辯稱其尚未騎上系爭B 車云云，實與事實
    不符。此外，被告乙○○自承其和甲○○車頭是同方向，原
    本是要往北邊回家等語明確（見本院卷第69頁），而當時被
    告甲○○之系爭B 車車頭即行進方向為大坑路由北往南方向
    ，被告乙○○要往北邊返家，必先迴轉始能到達，更徵被告
    乙○○確有迴轉之行為無訛，亦核與被告甲○○於審理時稱
    ：看到乙○○突然轉過來時，他的車頭是斜斜的，當時他已
    經與對向車道成45度角等語相符（見本院卷第76頁）。基此
    ，被告乙○○有騎乘系爭B 車率予迴轉之行為，應堪認定，
    其有過失甚明，所辯僅牽行機車，並未迴轉云云，均屬事後
    卸責之詞，要無可採。
 3、臺灣省車輛行車事故覆議鑑定委員會98年7 月20日覆議字第
    0986202663號函覆之鑑定意見雖認被告甲○○駕車超速行駛
    有違規定云云（見審交易字卷第33頁），且所憑係以被告甲
    ○○於警詢及98年5 月12日偵訊時所述事故當時車速約時速
    50-60 公里（見警眷第11頁之交通事故談話紀錄表，偵卷第
    5 頁）為其論據，然檢察官於98年5 月13日將當時全部警卷
    及偵查卷（含被告甲○○上開於警詢時所述）送臺灣省高屏
    澎區車輛行車事故鑑定委員會鑑定，該會之鑑定結果卻認為
    被告甲○○駕駛重機車直行無肇事因素，則上開覆議鑑定意
    見是否可信，即非無疑。再按被告或共犯之自白，不得作為
    有罪判決之唯一證據，仍應調查其他必要之證據，以察其是
    否與事實相符，刑事訴訟法第156 條第2 項定有明文，經遍
    查全卷，除被告甲○○所為上開陳述外，並無其他證據證明
    被告甲○○有超速之行為，遑論行車速度苟非駕駛人時時刻
    刻關注時速表，駕駛人自己所稱之時速均係本於自身感覺及
    猜測，未必與客觀事實一致。本此，自不得以被告甲○○所
    稱事故當時時速之唯一證據，即認定其有超速之行為。
 4、雖被告甲○○於事故當時無超速之行為，但前已敘明事故地
    點為直路，當時車輛不多，視線良好，天氣晴，標誌及標線
    清楚，沒有其他障礙物等情，且依附圖所示，系爭A 車於倒
    地前並無任何煞車痕留下，再輔以被告甲○○於審理時自承
    ：看到乙○○之機車時，距離約一個法庭長度加上一段距離
    （當庭測量約11.6公尺）。前方並無紅綠燈，前面有車，但
    距離彼一段距離等語甚明（見本院卷第75-76 頁）。則綜合
    上情，足認當時被告甲○○之前方視野應屬良好，殊難想像
    以當時情況，彼有何不能及時煞車或做閃避動作之困難，彼
    於車輛行進中未注意車前狀況甚明。是被告甲○○就本件事
    故亦應負過失責任當無疑義，彼辯稱無過失云云，無可憑信
    。
 5、綜上所述，被告乙○○、甲○○均辯稱其等均無過失云云，
    顯與事實相違，洵非的論。揆諸上開論述，被告乙○○、甲
    ○○均應就本件事故負過失責任，且其2 人之過失行為各與
    其等前述傷害間，顯有相當因果關係。
三、核被告乙○○所為，係犯刑法第284 條第1 項後段過失傷害
    致人重傷罪，檢察官認被告乙○○所為係犯刑法第284 條第
    1 項前段過失傷害罪，尚有未洽，惟其基本社會事實同一，
    爰依法變更起訴法條。被告甲○○所為則係犯刑法第284 條
    第1 項前段過失傷害罪。爰審酌被告乙○○未注意後方來車
    即率予迴轉，侵害被告甲○○直行車之路權，為本件事故之
    最初原因，過失情節較重，以及被告甲○○未能注意車前狀
    況採取必要閃避措施，為次等之肇事因素，過失比例較低，
    暨雙方所受之傷害，及其2 人未曾因犯罪經法院判罪處刑，
    素行甚佳，有臺灣高等法院被告前案紀錄表存卷可稽，另再
    考量其等之智識程度、生活狀況等一切情狀，分別量處如主
    文所示之刑，並均諭知易科罰金之折算標準，以示懲戒。
據上論斷，應依刑事訴訟法第299 條第1 項前段、第300 條，刑
法第284 條第1 項、第41條第1 項前段，判決如主文。
本案經檢察官鄧怡君到庭執行職務。
中    華    民    國    99    年    2     月    26    日
                  交通法庭  審判長法  官  陳建和
                                  法  官  陳君杰
                                  法  官  余銘軒
以上正本證明與原本無異。
如不服本判決應於收受送達後10日內向本院提出上訴書狀，並應
敘述具體理由；如未敘述上訴理由者，應於上訴期間屆滿後20日
內向本院補提理由書（均須按他造當事人之人數附繕本）「切勿
逕送上級法院」。
中    華    民    國    99    年    2     月    26    日
                                   書記官  吳書逸
附錄論罪科刑法條
中華民國刑法第284條
（過失傷害罪）
因過失傷害人者，處 6 月以下有期徒刑、拘役或 5 百元以下罰
金，致重傷者，處 1 年以下有期徒刑、拘役或 5 百元以下罰金
。
從事業務之人，因業務上之過失傷害人者，處 1 年以下有期徒
刑、拘役或 1 千元以下罰金，致重傷者，處 3 年以下有期徒刑
、拘役或 2 千元以下罰金。

司法院資訊處製作；財團法人民間司法改革基金會備份。
